臺灣高雄地方法院刑事判決　　　　　　　　　　　 九十三年度訴字第八九一號
　　公　訴　人　臺灣高雄地方法院檢察署檢察官
　　被　　　告　甲○○
右列被告因偽造文書等案件，經檢察官提起公訴（九十三年度偵字第四二七○號），
本院判決如左：
    主  文
甲○○無罪。
    理  由
一、公訴意旨略以：緣姓名年籍不詳之成年人，以不詳方法取得、持有引擎號碼為Ｅ
    Ｔ三九六二六四號（公訴人誤載為三九六二四二號）之輕型機車一輛（而該車牌
    ＷＷＨ─九七○號輕型機車所有人係洪梁月里，該車已於民國八十四年十一月十
    六日晚間十一時許，在高雄市三民區○○○路三十九號口失竊。此部份被告甲○○未共同犯罪），該姓名年籍不詳之成年人與被告甲○○基於共同收受贓物之故
    意，明知該車牌號碼ＷＷＨ─九七○號之輕型機車是失竊車輛，竟於不詳時間，
    在不詳地點，將上開車牌ＷＷＨ─九七○號之車牌，更換為車牌ＹＴＰ─○七八
    號之車牌，復共同基於行使變造準私文書之犯意聯絡，於不詳時間，在不詳地點
    ，將引擎號碼ＥＴ三九六二六四（公訴人誤載為三九六二四二號，以不詳方式磨
    掉後，並重新鑄上引擎號碼為ＥＴ○九二一一九號，交由被告甲○○騎乘作為代
    步之用，足以生損害於監理機關對車籍管理之正確性及洪梁月里之權益等情。因
    認被告係犯刑法第二百十六條、第二百十條、第二百二十條之行使變造準私文書
    罪嫌及同法第三百四十九條第一項收受贓物罪嫌。
二、按犯罪事實應依證據認定之，無證據不得認定其犯罪事實；又不能證明被告犯罪
    ，應諭知無罪之判決，刑事訴訟法第一百五十四條第二項及第三百零一條第一項
    前段分別定有明文。另刑事訴訟法第一百六十一條已於九十一年二月八日修正公
    布，其第一項規定：檢察官就被告犯罪事實，應負舉證責任，並指出證明之方法
    。因此，檢察官對於起訴之犯罪事實，應負提出證據及說服之實質舉證責任。倘
    其所提出之證據，不足為被告有罪之積極證明，或其指出證明之方法，無從說服
    法院以形成被告有罪之心證，基於無罪推定之原則，自應為被告無罪判決之諭知
    （最高法院九十二年度臺上字第一二八號判例意旨參照）。再者，刑法收受贓物
    罪之成立，應以行為人於收受贓物時，有無贓物之認識為斷。
三、公訴人認被告涉犯行使變造準私文書、收受贓物等罪嫌，無非係以被害人洪梁月
    里（使用人：乙○○）所有車牌號碼為ＷＷＨ─九七○號之輕型機車失竊後，被
    告明知該車為贓物，竟仍收受之，除更換車牌為ＹＴＰ─○七八號外，復將引擎
    號碼變造為ＥＴ○九二一一九號，資為論罪依據。訊據被告堅決否認有何上開罪
    嫌，辯稱：車牌號碼為ＹＴＰ─○七八號之機車係八十三年購得，八十五年間曾
    因引擎故障，將機車送至原購買之『德章車業有限公司』修理，修理人員表示要
    放二天，嗣取車時，修理費用為七、八千元，該人表示更換新引擎，另於九十一
    年一月間，即將機車交由妹妹李姿樺使用迄今，伊不知引擎被更換及變造號碼等
    語。經查：
  (一)被害人洪梁月里【使用人：乙○○（原名：洪秋琴）】所有車牌號碼為ＷＷＨ─
    九七○號之輕型機車（引擎號碼：ＥＴ三九六二六四號；廠牌：三陽；顏色：黑
    色），係於八十四年十一月十六日二十三時（報案時間：八十四年十一月十七日
    中午十二時），在高雄市三民區○○○路三九號前失竊；而車牌號碼為ＹＴＰ─
    ○七八號之輕型機車（引擎號碼：ＥＴ○九二一一九號；廠牌：三陽；顏色：黑
    色），係周秀枝（即被告母親）於八十三年間，向德章車業有限公司（設於高雄
    市○○區○○街三六六之一號，負責人：丙○○）購買，於八十三年九月五日過
    戶之事實，業據證人乙○○於警、偵訊中；證人丙○○於偵查、本院審判中證陳
    明確（詳九十二年十二月二十七日警訊筆錄、九十三年三月六日及四月一日檢察
    官訊問筆錄、本院九十三年六月十日審判筆錄第八頁以下），並有被告身分證影
    本、行照、車輛尋獲電腦輸入單、車籍作業系統查詢認可資料、車輛竊盜（車牌
    失竊）資料個別查詢報表附警訊卷可參。另被告妹妹李姿樺於九十二年十二月二
    十七日下午五時許，騎乘機車（懸掛車牌ＹＴＰ－○七八號），行經高雄市三民
    區○○○路二十號前時，經警對機車引擎號碼施以電解處理，發現電解前之號碼
    為ＥＴ○九二一一九號，電解後顯出原號碼為ＥＴ三九六二六四號等情，亦經證
    人即丁○○警員於本院證陳明確（詳前審判筆錄第四頁以下），並有電解前、後
    之照片附警訊卷可參。從而，上開事實，均堪認定。
  (二)公訴人認被告係收受車牌號碼為ＷＷＨ─九七○號之輕型機車，再更換車牌、變
    造引擎號碼。惟被告母親周秀枝確向德章車業有限公司購買ＹＴＰ─○七八號機
    車，已如前述，而觀之前開車籍資料，該車與ＷＷＨ─九七○號輕型機車，均為
    三陽廠牌、輕型機車（四九ＣＣ）、顏色為黑色，則被告妹妹李姿樺騎乘機車（
    懸掛車牌ＹＴＰ－○七八號）被查獲時，該機車係洪梁月里失竊之機車，或係周
    秀枝原購買之機車，即有可疑。又警訊卷所附查獲機車照片，該機車顏色係藍色
    ，核與車籍資料不符，然九十二年間，被告妹妹李姿樺因發生車禍，乃至姚明山
    經營之『上興機車行』（設高雄市○○區○○街七十號）更換外殼，車殼由黑色
    換成藍色，斜板由單斜板換成可動式，與周秀枝向德章車業有限公司購買機車時
    ，機車係黑色斜板相符等情，業據證人姚明山於警、偵訊中；證人丙○○於偵查
    中證述綦詳（詳九十三年二月十九日警訊筆錄、九十三年四月一日檢察官訊問筆
    錄）。基於該被查獲之機車，除引擎號碼遭變造外，外型、車牌、顏色均與周秀
    枝原購之機車相同；並參以周秀枝原購機車、車牌並無失竊紀錄（詳車籍資料）
    ，且原車牌存在，一般而言，車輛、車牌如未遺失、失竊，當機車故障，僅需就
    特定零件、部位進行修理，實無以他車更換之必要，且引擎係屬獨立可拆卸，並
    非與機車連成一體等情事，在檢察官未舉證證明遭查獲之機車即係洪梁月里失竊
    之機車下，自應認定該查獲機車仍屬周秀枝原購機車，僅係機車引擎被更換，無
    法僅因被查獲機車引擎原屬洪梁月里所有，即認該車即為洪梁月里失竊之機車。
    從而，公訴人認被告收受洪梁月里失竊之贓車（引擎部分除外，詳後述），尚有
    誤會。
  (三)證人丙○○固於本院證陳：八十五年間，不記得被告曾否將機車送至其機車行修
    理，但汽缸磨平費用為一千二百元至一千五百元，而更換引擎則要三千元至四千
    元，機車行會針對修理金額、項目較多部分，記載資料，但經查詢後，本件並無
    記載，通常修理汽缸磨平僅需一、二小時，不會隔天交車，除非引擎大修，才會
    隔天交車等語（詳本院九十二年六月十日審判筆錄第八頁以下），核與被告所辯
    不符。惟縱八十五年間，被告未曾將機車（即周秀枝原購機車）送至該機車行
    修理引擎，然被告辯詞不可採信，並非即可直接推論被告犯罪，仍應有其他積極
    證據以資證明。又持有贓物並不當然成立贓物罪，需視持有者有無贓物之認識
    ，而贓物之認識須參酌取得之原因、如何取得等相關因素以資認定。本件公訴人
    認被告於不詳時、地，取得贓物，並未舉證證明被告取得贓物之時間、地點、原
    因，徒以被告持有他人失竊之機車引擎，即推認被告有贓物之認識，而論以收受
    贓物罪嫌，尚嫌速斷。另被告母親周秀枝購買車牌號碼ＹＴＰ─○七八號機車
    （八十三年間）迄被查獲止（九十二年十二月二十七日），已近十年，且洪梁月
    里所有車牌號碼ＷＷＨ─九七○號機車失竊後（八十四年十一月十六日）迄被查
    獲止，亦已逾八年。在此八年期間，被告並非均獨自使用機車，在機車借人使用
    機會眾多及其他原因下（含被告可記憶及不可記憶部分），無法排除被告於不知
    情下，機車遭人更換引擎。而該機車被查獲前二年起，即由被告交付予妹妹李姿
    樺使用，基於無法辨識機車引擎號碼何時遭變造（詳證人丁○○證詞，同前審判
    筆錄第七頁第一行），且參以該失竊機車引擎雖於八十四年十一月十六日失竊，
    但因失竊物有可能輾轉被竊、或其他原因輾轉流動，無法因此認定該機車引擎失
    竊後，隨即組裝於被查獲車輛上，組裝時間亦有可能在被告妹妹李姿樺使用期間
    ，在檢察官未舉證證明變造、組裝時間下，尚難為被告不利之認定。再者，被
    告自承係樹德美容美髮科畢業（詳前審判筆錄第十六頁），並無修理機車專長，
    而系爭遭竊機車引擎係以砂輪機磨平後，再以鐵鎚敲打金屬數字刻製等情，業據
    證人丁○○於本院證述明確（詳前審判筆錄第七頁），依被告學識、經驗、性別
    及職業，實無法勝任組裝引擎、變造引擎號碼等工作，因檢察官未舉證證明該不
    詳之成年男子究為何人，亦無法證明該人與被告有何犯意聯絡、行為分擔，自難
    認被告有組裝引擎、變造引擎號碼之行為。此外，因證人丁○○從事查贓偵查
    工作，並曾電解一百二十部汽、機車引擎，故方會懷疑變造，一般人係看不出來
    ，警員亦不一定看得出來，又本件機車引擎號碼部分，要蹲下來才看得到，一般
    人只會核對引擎號碼，不會注意引擎變造痕跡等情，業據證人丁○○於本院證陳
    明確（同上筆錄第七頁）。是縱使被告收受該機車引擎，但因引擎號碼變造痕跡
    不易發覺，自難認被告收受時，可經由變造跡證推知該引擎係贓物，而有贓物之
    認識，由於檢察官未舉證證明他人交付該引擎時，有無特別表明贓物；或可由何
    外在跡證，推知被告有贓物之認識，自應為被告有利之認定。綜上，被告應無
    公訴人所指之犯嫌。此外，因檢察官提出之證明方法，均無法證明被告犯罪，且
    復查無其他積極證據足資證明被告有上開犯行，既不能證明被告犯罪，依法自應
    為無罪判決之諭知。
據上論斷，應依刑事訴訟法第三百零一條第一項前段，判決如主文。
中      華      民      國      九十三      年    六    月    二十四    日
                              臺灣高雄地方法院刑事第一庭
                                  審判長法官  林水城
                                        法官  陳銘珠
                                        法官  方百正
右正本證明與原本無異。
如不服本判決，應於判決送達後十日內，向本院提出上訴狀。
                                        書記官 張金蘭
中    華    民    國      九十三      年      六      月      二十五   日
